【裁判字號】    92,訴,239
【裁判日期】    921028
【裁判案由】    分割共有物
【裁判全文】
臺灣苗栗地方法院民事判決                          九十二年度訴字第二三九號
    原      告  甲○○
    訴訟代理人  乙○○
    被      告  丙○○
當事人間請求分割共有物事件，本院於民國九十二年十月十四日言詞辯論終結，判決
如下：
    主    文
兩造共有坐落苗栗縣頭屋鄉○○段二０二、二０三、二一八─二地號土地，依下列方
法分割：如附圖甲案分割方案所示標示二０二（面積一一四五平方公尺）、二０三（
面積一四一二平方公尺）部分土地分歸原告所有，標示二０二─Ａ（面積一一四四平
方公尺）、二０三─Ａ（面積一四一三平方公尺）部分土地分歸被告所有。
訴訟費用由被告負擔二分之一，餘由原告負擔。
    事    實
甲、原告方面：
一、聲明：求為判決如主文第一項所示。
二、陳述：緣坐落苗栗縣頭屋鄉○○段二０二、二０三、二一八─二地號土地（以下
    簡稱系爭土地）為兩造因繼承而共有，應有部分各均為原告二分之一，被告二分
    之一，系爭土地既無法令限制不許分割情事，亦無因使用目的有不能分割之情形
    ，而兩造就系爭土地亦未訂有不分割之契約，前因礙於法令而未分割，現依農業
    發展條例第十六條第四款規定雖已得為分割，惟兩造就分割方法則未能獲致協議
    ，為此訴請准予合併分割如主文第一項所示。
三、證據：提出土地登記謄本三件、地籍圖謄本二件為證，並聲請勘驗現場。
乙、被告方面：
一、聲明：原告之訴駁回。
二、陳述：同意分割，且同意依如附圖甲案所示分割方法予以分割。
三、證據：提出土地複丈成果圖及面積計算表各一件為證。
丙、本院依聲請勘驗現場，並囑託苗栗縣苗栗地政事務所派員實施測量。
    理    由
一、查本件系爭土地為兩造分別於四十八年及六十七年間因繼承而共有，應有部分均
    為原告二分之一，被告二分之一，系爭土地既無法令限制不許分割情事，亦無因
    使用目的有不能分割之情形，而兩造就系爭土地亦未訂有不分割之契約，惟就分
    割方法則未能獲致協議之事實，為兩造所不爭執，並有原告所提土地登記謄本三
    件附卷可憑，堪信為真實。
二、按每宗耕地分割後每人所有面積未達０．二五公頃者，不得分割。但有下列情形
    之一者，不在此限：四、本條例中華民國八十九年一月四日修正施行前之共有耕
    地，得分割為單獨所有，八十九年一月二十六日總統華總(一)義字第八九０００
    一七三七０號令修正公布施行之農業發展條例第十六條但書第四款定有明文。經
    查，系爭土地雖分屬田、旱地目，惟兩造係於前開農業發展條例修正施行前之四
    十八年及六十七年間即因繼承而共有，則揆諸前開說明，自得分割為單獨所有。
    從而，原告依民法第八百二十四條第二項規定，訴請以判決分割系爭土地，於法
    即無不合，應予准許。
三、次按裁判上如何定共有物分割之方法，除應斟酌當事人之聲明、共有物之性質、
    共有人之意願、利害關係、經濟效用及全體共有人之利益等公平決之外，並不受
    任何共有人主張之拘束，法院為顧及全體共有人所得利用之價值等情形，本有自
    由裁量之權（最高法院八十二年度台上字第一九九０號裁判亦同此見解）。經查
    ，系爭三筆土地靠東北側之一半雜草叢生，並未耕作，係由原告分管使用，靠西
    南側之一半則由被告分管使用，現種植蔬菜等情，業據本院至現場勘驗明確，並
    囑託苗栗縣通霄地政事務所派員實施測量，有勘驗筆錄、照片及複丈成果圖在卷
    可參。又本件兩造於最後言詞辯論期日，均陳明願依如附圖甲案所示分割方法予
    以分割，有本院九十二年十月十四日言詞辯論筆錄在卷可按。是本院審酌系爭土
    地之地形、共有物之價值、使用現狀、分割後之經濟效用及公平原則並兩造各所
    陳之意願，定分割方法如後附圖甲案分割方案所示，即將如附圖甲案分割方案所
    示標示二０二（面積一一四五平方公尺）、二０三（面積一四一二平方公尺）部
    分土地分歸原告所有，標示二０二─Ａ（面積一一四四平方公尺）、二０三─Ａ
    （面積一四一三平方公尺）部分土地分歸被告所有。
四、末按因共有物分割、經界或其他性質上類似之事件涉訟，由敗訴當事人負擔訴訟
    費用顯失公平者，法院得酌量情形，命勝訴之當事人負擔其一部，民事訴訟法第
    八十條之一定有明文。本件既係因共有物分割涉訟，核其性質，兩造本可互換地
    位，則原告提起本訴雖依法有據，然被告之應訴又係法律規定所不得不然，是本
    院認應由兩造依比例平均分擔訴訟費用較為允洽，爰依職權判決如主文第二項所
    示。
五、據上論結，本件原告之訴為有理由，依民事訴訟法第八十條之一，判決如主文。
中      華      民      國    九十二    年      十      月    二十八    日
                                      民事庭法      官    王萬金
正本係照原本作成。
如對本判決上訴，須於判決送達後廿日內向本院提出上訴狀。
中      華      民      國    九十二    年      十      月    二十八    日
                                            法院書記官    白孝慈


司法院資訊處製作；財團法人民間司法改革基金會備份。
